臺灣高等法院刑事判決　　　　　　　　　　　　　九十一年度上易字第二七四五號
　　上　訴　人　臺灣臺北地方法院檢察署檢察官
　　上　訴　人
　　即　被　告　丙○○　男　五.
　　選任辯護人　沈銀和律師
　　被　　　告　乙○○　男　三.
　　選任辯護人　張權　律師
　　　　　　　　李育錚律師
右列上訴人因被告等詐欺案件，不服臺灣臺北地方法院九十年度易字第一００九號，
中華民國九十一年八月三十日第一審判決（起訴案號：臺灣臺北地方法院檢察署八十
九年度偵字第二三七二一號）提起上訴，本院判決如左：
    主  文
原判決撤銷。
丙○○共同意圖為自己不法之所有，以詐術得財產上不法之利益，處有期徒刑壹年肆
月。
乙○○共同意圖為自己不法之所有，以詐術得財產上不法之利益，處有期徒刑捌月。
    事  實
一、丙○○、乙○○係父子關係，緣乙○○係大成報財經記者（民國（下同）八十八
    年六月十日始轉任勁報財經記者，起訴書容有誤載），曾跟隨其友人刁明芳（天
    下雜誌編輯、「一百億國票案」作者）同至台北看守所採訪戊○○，後因乙○○
    對財經相關資訊有興趣，即透過其父丙○○安排數次特別會面而相互結識。於八
    十八年一月十五日，戊○○為感謝丙○○所安排特別會面之情，乃商請乙○○帶
    同丙○○至台北看守所當面表達謝意，期間談及戊○○籌備中之油品公司，乙○○雖表示欲入股，但缺所需之入股金。俟會面結束後，戊○○即委託其妹丁○○
    於八十八年一月二十六日至臺北市○○○路○段丙○○之住處，由丙○○擔保書
    立借據後，借貸新臺幣（下同）二十五萬元予乙○○，供作日後油品公司成立之
    入股金。嗣於八十八年四月三日，戊○○收到其違犯證券交易法案件之確定判決
    書，知其即將發監執行，因思及丙○○有能力安排多次特別接見，乃以信函請乙○○轉知其父丙○○到台北看守所商討能否至外役監服刑，詎丙○○、乙○○竟
    基於意圖為自己不法之所有之犯意聯絡，明知楊某不符至外役監服刑之資格、且
    丙○○亦無能力協助楊某至外役監服刑，仍於八十八年四月十九日共同前往看守
    所特別接見戊○○，由丙○○向戊○○訛稱有能力將楊某調往較輕鬆之外役監服
    刑，然需金錢以資「活動」，楊某雖亦知其並不符合外役監服刑資格，然因鑒於
    丙○○上開安排特別接見之能力，遂陷於錯誤，允諾將前開欠款二十五萬元均轉
    為活動費，使丙○○、乙○○得免除債務之財產上不法利益，惟戊○○嗣後仍於
    八十八年四月二十三日發往臺灣臺北監獄而非外役監執行，戊○○始知受騙，並
    於八十八年五月間於臺灣臺北監獄中寫信告知丁○○受騙感想，然在委託該監雜
    役違規夾帶該信出監時，始因另案為警查知上情。
二、案經法務部調查局北部地區機動工作組報告臺灣桃園地方法院檢察署檢察官移轉
    臺灣臺北地方法院檢察署檢察官偵查起訴。
    理  由
一、訊據上訴人即被告（下稱被告）丙○○、乙○○固坦承右揭安排特別接見面會戊○○及借貸一筆二十五萬元款項之事實，惟均矢口否認有何詐欺犯行，被告丙○○並辯稱：渠於特別接見戊○○時有談到申請外役監執行之事，但只是說日後到
    監獄服刑再說，沒有做其他安排，二十五萬元是因為羊肉爐生意周轉才向丁○○
    借，與外役監無關云云；被告乙○○則辯稱：渠因要請教一些財經相關知識及投
    資戊○○所組公司才去看守所特別接見戊○○多次，但後來公司成立未果就不了
    了之，戊○○與丙○○談及外役監之事及丁○○、丙○○簽立二十五萬元借據後
    渠有前往渠父位在忠孝東路住所，但當時並不清楚借款細節云云。
二、經查：
    (一)被告丙○○在戊○○羈押於臺灣台北看守所期間，曾多次應被告即其子乙○○
      之請託，安排其等間之特別接見，並於八十八年一月十五日、四月十九日兩次
      相偕前往臺灣臺北看守所特別接見戊○○，而在第二次共同會面時，始論及戊○○已收到判決書即將發監執行，及申請外役監服刑之事，業據被告丙○○、
      乙○○供述在卷，並有臺灣台北看守所九十一年七月十七日北所戒字第０九一
      ０００三六一五號函附之特別接見紀錄（申請單）乙份在卷可稽（見原審卷，
      第二六０至二八六頁）。公訴人雖以證人戊○○與其妹丁○○於調查局之供述
      ，指被告丙○○、乙○○於八十八年一月十五日共同會面時，即暗示可協助戊○○於刑之執行時移至外役監服刑，詐使丁○○交付活動費二十五萬元予丙○○云云，然本院觀閱原審勘驗調查局訊問錄音帶之內容，證人丁○○於應調查
      員詢問時已數度指明當初交付二十五萬元係借貸予乙○○，供作日後油品公司
      成立之入股金，而由其父丙○○書立借據擔保等情（見原審卷，第一三六至一
      四七頁），並有借據乙紙及載有「一月二十六日，張小安（指乙○○）：二十
      五萬元」之丁○○筆記本扣案可稽（見偵字第八八四九號卷，第八頁、第二五
      頁）；另證人戊○○於調查局訊問中亦供稱：「他爸爸來跟我特見，說他沒問
      題（指安排外役監之事），他有辦法怎樣、怎樣的。（你就寄信給你妹妹，叫
      她給他那二十五萬元？）對，有，就是二十五萬元，他要入股那間小公司的話
      ，他說他沒錢，妳就先幫他代墊股金，萬一他還不出來，股份就抵押回來，如
      果有的話，那二十五萬元就不用還」、「丙○○收了我二十五萬元。．．．他
      透過特見的時候跟我要求。特見的時候他暗示啊，說錢一定要拿到才能那個，
      不然他沒辦法。．．．後來那次特見後，也從來沒看過，也沒聯絡過啦。（．
      ．．你就先給他二十五萬元？）我在想萬一他兒子要入股的話，能扣的東西就
      只有那二十五萬元而已」等語（見原審卷，第二二八頁、第二三二至二三三頁
      ），則證人戊○○雖就該二十五萬元用途之說明，究屬先為入股金之借貸，嗣
      後始轉作活動費？抑或直接係供作活動費？雖略嫌模糊。然斟酌其既係先後稱
      ：「幫他代墊入股款項、無法還款以股份抵押回來、如果有辦法安排外役監就
      不用還」；或「他兒子要入股的話，能扣的只有那二十五萬元而已」，顯仍指
      以已借貸予乙○○入股金之扣免，作為本件活動費之支應甚明。況衡以證人戊○○若係直接交付二十五萬元予丙○○供作活動費，則一款難以二用，亦即此
      款根本無從用於入股，證人又豈矛盾稱若安排外役監成功，其子借貸入股金不
      用還乙情？是前所述模糊之處，應係未釐清調查員訊問之真意所致，尚不影響
      本件之認定。此外，依前開特別接見申請單，被告丙○○與戊○○最後一次特
      別接見，應係八十八年四月十九日，且在該次會面時，證人戊○○始第一次指
      述其已於同年四月三日收到判決書，揣測約三十五天就發監執行，並論及申請
      至外役監服刑等情，亦有歷次特別接見之談話要旨為憑，足認證人戊○○、丁○○於法院審訊時均一再指稱：八十八年一月十五日丙○○、乙○○到台北看
      守所見我，談的都是油品公司的事，當時我的訴訟還沒有結案，不會扯到外役
      監的事。於八十八年一月二十六日丁○○所交付二十五萬元，確係借貸予乙○○之入股金之情無訛。至被告丙○○雖於調查局及偵、審中多次辯稱：二十五
      萬元是因為羊肉爐生意周轉才向丁○○借，與外役監無關云云；被告乙○○亦
      陳稱：丁○○、丙○○簽立二十五萬元借據後渠有前往渠父位在忠孝東路住所
      ，但當時並不清楚借款細節云云，惟此非但與證人戊○○、丁○○所述不符，
      亦與渠等在原審對質時，經法官訊以：「證人丁○○說二十五萬元是要給乙○○當入股金，有何意見？」，被告丙○○係答稱：「是做油品公司之入股金」
      ；被告乙○○亦供承：「是實情，沒意見」（以上見原審卷，第六八頁）有違
      ，故被告丙○○、乙○○所辯，無非事後掩飾被告乙○○參與本件犯行，實無
      足採，核先敘明。
    (二)關於被告丙○○如何訛稱有能力將戊○○調往外役監服刑，使戊○○陷於錯誤
      ，同意將前開借款二十五萬元之債務免除，供作為活動費等情，已據證人戊○○於調查局訊問時證稱：「他（指乙○○）以前我在北所時常來特見．．．，
      那我在想說，他說他來特見都透過他爸爸，那我說如果想去外役監有沒有辦法
      ，他說有，他要問他爸爸。．．．（是你要求他（指乙○○）想辦法把你弄到
      花蓮外役監？）對啊，是我主動問他的，要不然人家怎麼會知道你要去外役監
      。（然後他就跟你講他爸爸有辦法．．．？）對，他自己講的，他說他要去問
      他爸爸的。（然後他爸爸就來跟你特見？）對，說他沒問題，他有辦法怎樣怎
      樣的。（你就寄信給你妹妹，叫她給他那二十五萬元？）對，有，就是二十五
      萬元，他要入股那間小公司的話，他說他沒錢，妳就先幫他代墊股金，萬一他
      還不出來，股份就抵押回來，如果有的話，那二十五萬元就不用還（按此部分
      係指債務免除，已如前述）。．．．（你事後有無移到外役監？什麼時候知道
      被騙？）我去北監執行的時候就知道了」、「丙○○收了我二十五萬元。．．
      ．他透過特見的時候跟我要求。特見的時候他暗示啊，說錢一定要拿到才能那
      個，不然他沒辦法。．．．後來那次特見後，也從來沒看過，也沒聯絡過啦。
      （．．．你就先給他二十五萬元？）我在想萬一他兒子要入股的話，能扣的東
      西就只有那二十五萬元而已」等語（見原審卷，第二二六、二二八頁、第二三
      二至二三三頁〔原審勘驗筆錄〕）；證人丁○○則證稱：伊兄戊○○想成立一
      家油品公司，乙○○有興趣想要入股但沒有錢，戊○○遂同意先借予乙○○二
      十五萬元，並由丙○○寫借據，後來公司沒有組成，但丙○○卻一直不還錢，
      恰逢戊○○想要去外役監，丙○○即對伊說有認識有力人士，二十五萬元就當
      作外役監之活動費，但後來毫無音訊，才知受騙等語（見原審卷，第一三六至
      一四八頁）明確。此外，戊○○於八十八年五月間本擬透過看守所內雜役違規
      夾帶轉致其妹丁○○之信件中亦曾提及：「如周R. NO時，萬不得已得才去找
      黃R.，不過也只是限於『外役』之事而已（是在張父（按指丙○○）言行不一
      下根本因吾資格不符合，處理不來時，或只是純粹『騙錢（注音）』狀況下）
      」「吾約二十幾日就會改分配（考核結果）六月正式拿分數。至於會分發至何
      處，目前不知（如果如張父所言有做到，那就應是小單位的雜役。如果張父沒
      做到或沒此能力，那就是下工場約一舍房二三百人左右，反正我屆時六月就知
      張父所云是真是假了）來此三個星期，也沒來會客過，八成是賭爛五十萬為何
      不交予之故。」、「最差最差情況，黃R.張父對『外役』都沒能力時，我待二
      級也可以自然申請外役。」、「而張父並沒有任何的訊息，沒朋友來看，也沒
      特見，所以吾個人猜測瞎掰居多，但是一開始的，您所付予張父，我看是八九
      成索討不回（您也不必問張父、張R（按指乙○○）提此要求，以免自討沒趣
      ，以一句「早已付人」就頂您回來）」等語，亦有上開信件一份在卷可稽（見
      偵字第二三七二一號卷，第廿三頁以下）。核與證人戊○○、丁○○前揭證述
      情節相符，益見被告丙○○當時確有向戊○○具體承諾會為其安排至外役監服
      刑之事，戊○○並因此同意將丁○○前借貸二十五萬元之入股金，轉為其活動
      費，惟事後更因被告丙○○未履行承諾而懷疑遭騙。再參以被告丙○○亦自承
      並無能力協助戊○○移至外役監服刑等語（見原審卷，第四０頁、第二０九頁
      ），且戊○○事後亦確未如願調至外役監之事實，堪認被告丙○○乃以虛偽之
      承諾而施詐，使戊○○心生期待（得以調往外役監）而陷於錯誤，藉此詐得免
      除二十五萬元債務之財產上不法利益屬實。至辯護意旨以：上開證人戊○○、
      丁○○於調查局偵訊中所為之證述內容，乃證人於審判外之陳述，認即不得作
      為證據云云，然證人於警、偵訊時所為陳述，並非刑事訴訟法第一百五十九條
      所謂不得作為證據之情形，最高法院七十二年台上字第一二０三號判例意旨闡
      釋已明，況上開陳述亦經原審勘驗偵訊錄影帶無誤，自不得空言否認其證據能
      力。
    (三)雖證人戊○○、丁○○於法院訊問時翻異前詞，證人戊○○證稱：該二十五萬
      元僅是單純借款予乙○○作為公司入股金，當時確有想要委託丙○○活動去外
      役監的念頭，並打算付二十五萬元給丙○○，但後來就放棄了，於上開信件中
      所稱「騙錢」是指入股金借錢不還，與活動費無關等語（見原審卷，第二二０
      頁以下、第三八五頁以下）；證人丁○○則證稱：該二十五萬元是我哥戊○○
      要我借給丙○○作為乙○○加入公司之入股金，後來公司不開了，就向丙○○
      討回該筆錢。我知道我哥哥想去外役監，也知道他想找有力人士去活動，但我
      不知道找誰等語（見原審卷，第五九至六０頁、第六七頁）。然查：證人戊○○前於原審訊問中，就法官訊問渠於信件中所稱「騙錢」係何意，雖證稱：係
      打算要給丙○○一筆錢作為活動費，但並未付出，「騙錢」只是心裡想到可能
      發生的事，與該二十五萬元無關（見原審卷，第一七０頁），然此與先前理由
      (二)曾述及「騙錢」一詞所為陳述，即有矛盾；況若所謂「騙錢」確與戊○○要
      求被告丙○○協助其調往外役監一事無關，戊○○自無可能於前開私遞書信中
      一再與前往外役監不遂乙事一併提及，且在遣詞用字上已明確表示丙○○承諾
      在其外役監服刑上施力，而此與其金錢運作有密不可分之關係。另證人丁○○
      於原審當庭勘驗調查局偵訊錄音帶後，亦改稱：於先前調查中會否認被告丙○○有說過有管道幫戊○○調到較輕鬆之單位等語，是因為時間太久忘了，以調
      查局所言較為正確（見原審卷，第一二八頁），是戊○○、丁○○事後翻異前
      證所為證詞，顯係迴護被告丙○○之詞，無可採信。
    (四)末查，被告乙○○雖一再辯稱其不清楚外役監的事情，亦未參與本件犯行云云
      ，然參酌證人戊○○於調查時證稱：「他（指乙○○）來特見都透過他爸爸，
      那我說如果想去外役監有沒有辦法，他說有，他要問他爸爸」、「（然後他就
      跟你講他爸爸有辦法．．．？）對，他自己講的，他說他要去問他爸爸的。然
      後他爸爸就來跟我特見，說他沒問題，他有辦法怎樣怎樣的。．．．如果他事
      情辦得成，（入股金）就不用還」等語（見原審卷，第二二六頁、第二二八頁
      ），顯見戊○○係先認識被告乙○○，二人已先談及外役監之事，再透過被告
      乙○○聯絡其父親見面，以當面確認被告丙○○有辦法為其關說或活動至外役
      監服刑。而被告乙○○固亦坦承自戊○○處接獲多紙信函，且在八十八年四月
      十九日共同特見前，曾接獲其要求我父親與我一同去看他之信函之事實（見偵
      字第八八四九號卷，第十頁背面；原審卷，第四一頁；本院九十一年十月二十
      五日訊問筆錄，第九頁），然否認信函中談及外役監等情。惟本院衡以證人戊○○既於八十八年一月十五日共同會面時，已對被告丙○○表達其安排多次特
      別接見之謝意，則若非另有要事，顯無再次邀請被告丙○○之必要。又觀核八
      十八年四月十九日第二次共同特見時，被告丙○○與證人戊○○所談論之話題
      ，均在證人戊○○即將發監執行及申請外役監服刑之範圍，則若非討論調外役
      監服刑、進行活動乙節，其何須向一在報社任職，並非對監獄執行專業之外行
      人探詢其意見（反不如直接詢問看守所管理員）？又若非證人戊○○已事先向
      被告乙○○徵詢此事，其焉敢在不知被告丙○○對關說、活動等不法行為所持
      之態度前，貿然在台灣台北看守所向僅第二次見面之被告丙○○討論此事？綜
      此，足徵上開信函之意旨，確如證人戊○○於調查局所稱，係要被告乙○○先
      向其父親探詢能否想辦法安排其至外役監服刑無訛，是被告乙○○如此掩飾，
      益見其涉案之程度。末佐以被告乙○○於調查時亦自承：「有一次我、丙○○
      至看守所特見戊○○時，他們有談論到外役監相關的事（見偵字第八八四九號
      卷，第十頁）」等語，可證被告乙○○自戊○○謀求至外役監服刑之始，即全
      程參與本件，則被告乙○○徵詢其父之初，均已明知戊○○不符至外役監服刑
      之資格、且其父丙○○亦無能力協助戊○○至外役監服刑，被告乙○○仍偕同
      被告丙○○共同前往臺灣台北看守所特別會面戊○○，由丙○○向戊○○訛稱
      有能力將戊○○調往較輕鬆之外役監服刑，然需金錢以資活動，而詐取借款債
      務免除之財產上不法利益，其間自有犯意之聯絡，及行為之分擔，均為共同正
      犯。至證人戊○○於法院審理中改稱：「我沒有向乙○○提過請其幫忙打聽移
      外役監執行之事（見原審卷，第一七二頁）」等語，然此與其前開陳述及事證
      均不相符，無非事後迴護之詞，殊無可採。另證人甲○○雖於本院審訊時亦證
      稱：渠到八十七年底我母親過世，就沒有帶信給乙○○，還是有帶給丁○○云
      云（見本院九十一年十一月十五日訊問筆錄，第十二頁），然被告乙○○與戊○○間信函往來無礙，甚於八十八年四月十九日前，曾接獲其要求被告乙○○
      與其父親一同前去之信函等情，已如前述，故證人甲○○前開證詞亦不足為被
      告乙○○有利之認定，併此敘明。
    綜上，被告二人丙○○、乙○○前揭辯詞，無非事後圖卸罪責之詞，不足採信。
    本件事證明確，被告二人之犯行，俱堪認定，應依法論科。
三、核被告丙○○、乙○○所為，均係犯刑法第三百三十九條第二項之詐欺得利罪。
    公訴人雖認被告二人係觸犯同法第一項之詐欺取財罪，然經本院審酌相關事證，
    認被告二人初向丁○○拿取二十五萬元款項時，僅係正常之借貸關係，惟事後戊○○欲至外役監服刑，受被告二人騙稱可從中活動，而戊○○同意將上開欠款轉
    換為活動費時，始涉及詐欺犯行，故應成立同法第二項之詐欺得利罪，是公訴人
    起訴法條容有未洽，基於基本社會事實同一，應予變更。又被告二人間就前開犯
    行，有犯意聯絡及行為分擔，均為共同正犯。
四、原審因之對被告丙○○予以科刑之判決，固非無見。惟查：(1)被告丙○○與其子
    乙○○係共犯關係，原審卻認被告乙○○不構成詐欺罪而諭知無罪，已有未合；
    (2)依本件犯罪時程，係在正常借貸關係成立之後，被告二人係以詐術免除其債務
    ，應成立詐欺得利，而非詐欺取財罪，原審疏未詳予審認，亦有未洽。被告丙○○上訴意旨仍執陳詞否認犯罪，雖為無理由；然檢察官上訴意旨執詞指摘原判決
    諭知乙○○無罪為不當，則為有理由，惟原判決既有上開可議，自應由本院將原
    判決全部撤銷，均予以改判。爰審酌被告丙○○前即曾因司法黃牛案件，遭本院
    高雄分院七十九年上易字第一八九號判決判處二年六月有期徒刑確定，有該判決
    書、起訴書及本院被告全國前案紀錄表等附卷可稽，其素行已然不佳，此次與其
    子乙○○巧言詐取財產上之不法利益，其所為行為嚴重傷害國家司法威信，犯後
    猶飾詞狡辯，不知悔誤，其惡性均不輕，然衡酌被告乙○○前素行良好，此次參
    與偏向輔助角色，且起訴前被告二人已將免除債務之款項，返還予丁○○（參偵
    字第二三七二一號卷，第二九頁背面；原審卷，第三五頁；本院九十一年十一月
    二十七日筆錄，第九頁）等一切情狀，各量處如主文第二項、第三項所示之刑，
    以示懲儆。
據上論斷，應依刑事訴訟法第三百六十九條第一項前段、第三百六十四條、第二百九
十九條第一項前段、第三百條，刑法第二十八條、第三百三十九條第二項，罰金罰鍰
提高標準條例第一條前段，判決如主文。
本案經檢察官鄭龍照到庭執行職務。
中    華    民    國    九十一    年      十二      月       十一       日
                              臺灣高等法院刑事第十庭
                                  審判長法  官  溫  耀  源
                                        法  官  林  銓  正
                                        法  官  黃  金  富
右正本證明與原本無異。
不得上訴。
                                        書記官  江  采  廷
中    華    民    國    九十一    年      十二      月       十一       日
附錄：本判決論罪科刑法條全文
刑法第三百三十九條
意圖為自己或第三人不法之所有，以詐術使人將本人或第三人之物交付者
，處五年以下有期徒刑、拘役或科或併科一千元以下罰金。
以前項方法得財產上不法之利益或使第三人得之者，亦同。
前二項之未遂犯罰之。
